【裁判字號】    98,建,102
【裁判日期】    990115
【裁判案由】    給付工程款等
【裁判全文】
臺灣臺中地方法院民事判決  98年度建字第102號
原      告  欽成營造股份有限公司
法定代理人  甲○○
訴訟代理人  陳居亮律師
被      告  交通部公路總局第二區養護工程處
法定代理人  乙○○
訴訟代理人  陳光龍律師
上列當事人間給付工程款等事件，本院於民國98年12月24日言詞
辯論終結，判決如下：
    主    文
原告之訴及假執行之聲請均駁回。
訴訟費用新台幣元由原告負擔。
    事實及理由
一、原告主張：民國（下同）97年間由於辛樂克颱風造成后豐大
    橋斷裂之故，被告乃發包辦理「辛樂克颱風台13線后豐大橋
    災害緊急搶通臨時便道工程」，並採限制性招標。原告於97
    年9月25日前往投標參與比價，被告於當日開標，由原告以
    最低報價新台幣（下同）139,760,000元得標，被告並當場
    決標予原告，兩造於97年10月17日簽立工程契約（下稱系爭
    契約）。被告通知原告應於97年9月27日開工，原告隨即備
    妥材料進場施作，並於97年10月25日完成第一階段工作，經
    核計第一階段竣工結算金額應為158,820,113元，嗣原告於
    97年12月25日再完工第二階段工作，第二階段竣工後結算金
    額為151,379元，本件工程總結算金額為158,971,492元。詎
    本件工程竣工後，被告再支付工程款時引用契約附件之「工
    程估驗款隨物價指數調整計價金額規定」（下稱物調規定）
    扣付工程款金額達4,662,691元。然系爭第一階段工程之竣
    工時間，係於通知開工後21個日曆天內即已完工，根本未足
    一個月份，原即不應適用物調規定，如予以適用則顯於原告
    有重大之不利益及不公平，依民法第247條之1第4款規定，
    系爭物調規定應屬無效；且原告於被告97年9月27日被告通
    知應開工後，原告於97年9月底以前即全數備妥施工材料，
    更不應適用系爭物調規定，故被告不應適用物調規定而扣款
    4,662,691元。又系爭契約並未列入夜間加班趕工之工程費
    用，原告為配合被告要求而日夜趕工，原告爰依承攬報酬請
    求準用勞動基準法第24條及第30條規定請求被告應加計給付
    原告4,591,924元夜間加班報酬。並聲明：被告應給付原告
    9,254,615元，及自起訴狀繕本送達翌日起至清償日止，按
    年息5%計算之利息；原告願供擔保，請准宣告假執行。
二、被告則以：依兩造所簽訂之系爭契約主文第5條第7款規定：
    「契約文件：本契約包括下列各項文件：(7)工程估驗款隨物
    價指數調整計價金額規定。」、第13條規定：「物價指數調
    整：本工程隨物價指數調整。」，而契約文件中之「工程估
    驗款隨物價指數調整計價金額規定」第1條規定：「本規定
    所稱物價指數係指行政院主計處發布之『營造工程物價總指
    數』。」，第2條規定：「逐月就已施作部份按當月指數計
    算物價調整款」，第三條前段規定：「辦理估驗時，依物價
    指數之增減超過或低於0%之部分，按本規定之計算方式予以
    計算調整。」，第7條規定：「調整工程估驗款金額為正值
    者，就上開調整金額給予補償，調整工程估驗款金額負值者
    ，就上開調整金額自估驗款中扣減。」是依兩造契約之規定
    ，本件工程要隨物價指數調整給付工程款，且係按當月指數
    計算物價調整，兩造應同受拘束，故被告依據系爭契約文件
    中「工程估驗款隨物價指數調整計價金額規定」來調整並扣
    除工程款4,662,691元，即有理由。另系爭契約文件中之「
    工程估驗款隨物價指數調整計價金額規定」第7條規定是在
    「調整工程估驗款金額為正值」之情形下，定作人應補償承
    攬人，故此「工程估驗款隨物價指數調整計價金額規定」亦
    可能有利於原告，故此項規定並非屬於民法第247條之1第4
    款「其他於他方當事人有重大不利益者」之情形，原告所為
    主張並不足採。再者，本件工程係採限期完成方式辦理，必
    要時採多班趕工方式辦理，且原告已事先知悉其事，原告自
    不得事後再來主張延長工時之工資4,591,924元。並聲明：
    原告之訴及其假執行聲請均駁回；如受不利判決，願供擔保
    請准予免為假執行之宣告。
三、兩造不爭執之事項：
  (一)被告於97年間發包辦理「辛樂克颱風台13線後風大橋災害緊
    急搶通臨時便道工程」，並採限制性招標。原告於97年9月2
    5日前往投標參與比價，被告並於當日開標，由原告以最低
    報價139,760,000元得標，被告並當場決標予原告，兩造於
    97年10月17日簽立系爭契約。
  (二)被告通知原告應於97年9月27日開工，原告隨即備妥材料進
    場施作，並於97年10月25日完成第一階段，經合計第一階段
    竣工結算金額應為158,820,113元。嗣原告於97年12月25日
    再完工第二階段工作，第二階段竣工後結算金額為151,379
    元。本件工程總結算金額為158,971,492元
  (三)本件工程業經原告如期完工各階段工程，且經被告驗收完成
    。
  (四)被告在支付工程款時引用系爭契約附件之物調規定扣付工程
    款金額達4,662,691元。
四、原告主張系爭契約附件之物調規定對於原告有重大不利益，
    而依民法第247條之1第4款規定為無效，被告不得依物調規
    定扣付工程款4,662,691元；且兩造並未於系爭契約之「工
    程詳細價目表」中計列夜間加班之相關項目，原告因被告要
    求而夜間加班趕工，原告得依承攬報酬準用勞動基準法第24
    條及第30條規定請求被告應加計給付原告4,591,924元之工
    程款云云，惟原告之主張業為被告否認，並以前詞置辯，是
    本件所應究者為：(一)系爭契約附件之物調規定是否對於原告
    有重大不利益，而依民法第247條之1第4款規定為無效？如
    非無效，被告依物調規定扣付工程款是否為4,662,691元？
    (二)原告得否請求夜間加班趕工之工程費用4,591,924元？茲
    詳述如下：
  (一)系爭契約附件之物調規定是否對於原告有重大不利益，而依
    民法第247條之1第4款規定為無效？如非無效，被告依物調
    規定扣付工程款是否為4,662,691元？
  (1)按民第247條之1固規定，依照當事人一方預定用於同類契約
    之條款而訂定之契約，如有免除或減輕預定契約條款之當事
    人之責任、加重他方當事人之責任、使他方當事人拋棄權利
    或限制其行使權利者，或其他於他方當事人有重大不利益之
    情形而顯失公平者，該部分約定無效。惟本條立法理由，乃
    鑑於我國國情及工商發展之現況，經濟上強者所預定之契約
    條款，他方每無磋商變更之餘地，為使社會大眾普遍知法、
    守法，防止契約自由之濫用及維護交易之公平，而列舉4款
    有關他方當事人利害之約定，而為原則上之規定，明定「附
    合契約」之意義，及各款約定按其情形顯失公平時，其約定
    為無效。換言之，該條款所列舉情形，應係指一方預定之契
    約條款，為他方所不及知或無磋商變更之餘地而言，而所稱
    「按其情形顯失公平者」，則係指依契約本質所生之主要權
    利義務，或按法律規定加以綜合判斷有顯失公平之情形而言
    。是所謂定型化契約條款因違反誠信原則，顯失公平，而無
    效者，係以契約當事人之一方於訂約當時處於無從選擇締約
    對象或無拒絕締約自由之情形，而簽訂顯然不利於己之約定
    為其要件。
  (2)經查系爭契約固為被告所用於一般公共工程招標事務之契約
    ，惟非對於不特定之多數相對人訂約之用，與定型化契約條
    款尚有不同；又系爭工程被告採公開招標之形式，其於招標
    前即已公告，使有意投標之廠商得以事先預覽招標工程內容
    ，即原告於投標承攬前，就被告定作之工程內容、地點、工
    程期限、施工範圍，均已知悉，評估參與投標將有利可圖方
    參與投標，是原告於投標前就契約相關事項如：價金、地點
    、工程內容及相關權利義務事項等均已知悉，於自行評估後
    ，決定參與投標與否，就契約條款並無所謂「所不及知或無
    磋商變更」之情事，原告為從事工程營造之專業法人並在此
    類工程從事多年，衡情並無顯失公平之處。
  (3)又依卷附兩造所簽訂之系爭契約主文第5條第7款規定：「契
    約文件：本契約包括下列各項文件：(7)工程估驗款隨物價指
    數調整計價金額規定。」、第13條規定：「物價指數調整：
    本工程隨物價指數調整。」，顯見兩造於契約中已約明，工
    程估驗款應依契約所附之物價指數調整為兩造之合意無誤。
    而契約所附文件中之物調規定第1條規定：「本規定所稱物
    價指數係指行政院主計處發布之『營造工程物價總指數』。
    」，第2條規定：「逐月就已施作部份按當月指數計算物價
    調整款」，第3條前段規定：「辦理估驗時，依物價指數之
    增減超過或低於0%之部分，按本規定之計算方式予以計算調
    整。」，第7條規定：「調整工程估驗款金額為正值者，就
    上開調整金額給予補償，調整工程估驗款金額負值者，就上
    開調整金額自估驗款中扣減。」，是依系爭契約中之物調規
    定，如「調整工程估驗款金額為正值」之情形下，定作人應
    補償承攬人，依此物調規定，於調整工程估驗款金額為負值
    時，被告固有酌減工程款之權利，惟於調整工程估驗款金額
    為正值時，定作人即被告亦應補償承攬人即原告，是兩造之
    權益是依實際物價指數調整，將物價昇降之風險、利益，平
    均由兩造負擔及享有以符公平，故此項規定屬互利之條款，
    並無於民法第247條之1第4款「其他於他方當事人有重大不
    利益者」之情形，原告所為主張並不足採。是依系爭契約之
    規定，本件工程要隨物價指數調整給付工程款，且係按當月
    指數計算物價調整，兩造應同受拘束，至於原告何時購妥施
    工材料，係原告自己之考量，而兩造契約已有工程估驗款隨
    物價指數調整計價金額之規定，原告自不得以其於「97年9
    月底以前即已全數購妥施工材料」而主張被告不得扣款，故
    被告依據契約文件中「工程估驗款隨物價指數調整計價金額
    規定」來調整並扣除工程款，即有理由。
  (4)另本件工程於97年9月份決標，而決標月份物價指數為126.3
    ，10月份之物價指數為122.15、12月份物價指數為115.42，
    有被告提出之營造工程物價指數表1份在卷可稽，可信為真
    。再依系爭契約附件之物調規定物價調整款係逐月就已施作
    部份按當月指數計算，本件工程第一階段為97年9月27日開
    工，10月25日竣工，被告依據契約扣回之工項，皆於97年10
    月施作，依上開物價調整規定，其物價指數以10月份為當月
    指數計算，而本件工程第二階段之估驗月份為97年12月28日
    ，期物價指數以12月份為當月指數計算，據上述標準計算，
    本件工程第一階段、第二階段依系爭契約附件之物調規定為
    4,661,712元（計算式詳如卷附被告所提出被證6之計算表）
    之事實，為兩造不爭執，是被告抗辯其得扣付工程款之金額
    為4,661,712元，於法有據，原告請求被告應再給付該已被
    扣之4,661,712元工程款，即無理由。
  (二)原告得否請求夜間加班趕工之工程費用4,591,924元？
  (1)按稱承攬者，謂當事人約定，一方為他方完成一定之工作，
    他方俟工作完成，給付報酬之契約。約定由承攬人供給材料
    者，其材料之價額，推定為報酬之一部。民法第490條定有
    明文。又稱僱傭者，謂當事人約定，一方於一定或不定之期
    限內為他方服勞務，他方給付報酬之契約。民法第482條亦
    定有明文。按上開承攬契約與僱傭契約固均屬諾成之勞務契
    約之債，契約之目的均有賴勞務之給付而達成，惟就承攬契
    約而言，工作完成始為目的，勞務供給僅為手段或過程；供
    給勞務須有結果，始得請求報酬；供給勞務具有獨立性，執
    行事務致他人受損原則上定作人不負賠償責任；且原則上無
    勞務專屬性，承攬人無須親自供給勞務；然僱傭契約則屬不
    同，勞之供給即為目的；供給勞務即可請求報酬，有無結果
    在所不問；且其勞務之供給有從屬性；執行職務致他人受損
    害，僱佣人原則上應負連帶賠償責任；勞務之供給請求有專
    屬性，受僱人須親自執行。
  (2)本件兩造所訂之系爭契約為一臨時便道工程，性質上為承攬
    契約為兩造所不爭執，兩造間之契約關係既屬承攬關係而非
    僱傭關係，則兩造契約權益之適用自無勞動基準法之適用，
    原告自不得爰引勞動基準法勞動基準法第30條、第24條相關
    規定請求被告給付其日夜趕工所生之加班費用。
  (3)又承攬契約之特性著重於工作完成始為目的，勞務供給僅為
    手段或過程；供給勞務須有結果，始得請求報酬；供給勞務
    具有獨立性，且無勞務專屬性，承攬人無須親自供給勞務，
    是定作人之原告應於承攬人即原告依約完成約定之工作時，
    即應給付酬，原告早一日完成，被告即有早一日給付報酬之
    義務，是就原告承攬工作之完成，原告應於合約期限前完成
    即可，如原告提早完成，工作已完成，被告亦有提早驗收提
    早給付報酬之義務，是工作之提早完成，就定作人而言，除
    得提早享有成果外，亦附有提早給付報酬之義務，而原告提
    早完工，除可早日獲取報酬，並可將其得利用之機具、員工
    移作他用，是原告趕工完成工作，其真正目的無非是早日獲
    取報酬，是原告主張其於趕工之際支付予所僱人員之加班費
    4,591,924 元，本屬原告之義務，且該費用係原告完成工作
    之成本，其於承攬工程時，本應計算在成本之內，而非被告
    額外要求完成其他工作所支出之費用，原告自不得將其承攬
    工程本應支出之成本費用，再重複向被告請求給付報酬。原
    告就其為提早完成工作取得報酬而委請工人夜間趕工完成工
    作所支出之費用，被告並未承諾額外給付報酬，是原告就其
    支出之加班費4,591,924元對被告並無報酬給付請求權存在
    ，原告請求被告給付報酬4,591,924元，亦無理由。
五、綜上所述，原告對被告並無其所主張之9,254,615元承攬報
    酬給付請求權存在，從而，原告依報酬給付請求權之法律關
    係，訴請被告給付原告9,254,615元元，即無理由，應予駁
    回。又原告之訴既經駁回，其假執行之聲請亦失所附麗，應
    併予駁回。
六、本件事證已臻明確，兩造所為之其他主張，陳述並所提之證
    據，經審酌後，認均與本件之結論無礙，不再一一論述，併
    予敘明。
七、訴訟費用負擔之依據：民事訴訟法第78條。
中    華    民    國    99    年    1    月    15    日
                  民事第二庭    法  官  涂秀玲
正本係照原本作成。
如對本判決上訴，須於判決送達後20日內向本院提出上訴狀。
中    華    民    國    99    年    1    月    15    日
                                書記官  鐘麗芳

司法院資訊處製作；財團法人民間司法改革基金會備份。
